ACORDAO-COMPLETO-2513416

ACÓRDÃO 18165/2021 ATA 38/2021 - PRIMEIRA CÂMARA

VISTOS, relatados e discutidos esses autos de aposentadoria de João Pereira Rosa no cargo de Analista Judiciário, especialidade Oficial de Justiça - Avaliador Federal, emitido pelo Tribunal Regional do Trabalho da 3ª Região.	
ACORDAM os ministros do Tribunal de Contas da União, reunidos em sessão da 1ª Câmara, ante as razões expostas pelo Relator, e com fundamento nos artigos 71, inciso III, da Constituição Federal de 1988; 1º, inciso V e 39, inciso II, da Lei 8.443/1992; 1º, inciso VIII, 259, inciso II, 260, § 1º, e 262, do Regimento Interno, e na Súmula TCU 106, em:
9.1. considerar ilegal o ato de aposentadoria de João Pereira Rosa e negar-lhe registro;
9.2. dispensar a devolução das quantias recebidas de boa-fé pelo interessado até a data de ciência desta decisão pelo Tribunal Regional do Trabalho da 3ª Região;
9.3. determinar ao Tribunal Regional do Trabalho da 3ª Região que:
9.3.1. no prazo de quinze dias, a contar da ciência desta decisão, cesse os pagamentos decorrentes do ato impugnado, sob pena do ressarcimento das quantias pagas indevidamente e responsabilização solidária da autoridade competente;
9.3.2. comunique ao interessado a presente deliberação e o alerte que o efeito suspensivo proveniente da interposição de eventuais recursos junto ao TCU não o exime da devolução dos valores percebidos indevidamente, caso o recurso não seja provido;
9.3.3. no prazo de 30 (trinta) dias, a contar da ciência deste acórdão:
9.3.3.1. encaminhe a este Tribunal documentos comprobatórios de que o interessado está ciente do julgamento deste Tribunal;
9.3.3.2. emita novo ato de aposentadoria, livre da irregularidade apontada, em substituição ao ato ora examinado, submetendo-o à nova apreciação por este Tribunal.

Ato de aposentadoria em nome de João Pereira Rosa enviado ao Tribunal para fins de análise e julgamento.

Primeira Câmara

3. Interessado: João Pereira Rosa (XXX.153.188-XX)

13.1. Ministros presentes: Benjamin Zymler (na Presidência) e Jorge Oliveira (Relator).
13.2. Ministro-Substituto convocado: André Luís de Carvalho.
13.3. Ministro-Substituto presente: Weder de Oliveira.

JORGE OLIVEIRA

Transcrevo, inicialmente, a instrução da Secretaria de Fiscalização de Integridade de Atos e Pagamentos de Pessoal e de Benefícios Sociais - Sefip (peça 5) , aprovada pelo corpo diretivo daquela unidade (peça 6) 
"INTRODUÇÃO
Trata-se de ato de aposentadoria, submetido, para fins de registro, à apreciação do Tribunal de Contas da União (TCU) , de acordo com o art. 71, inciso III, da Constituição Federal.  O ato foi cadastrado e disponibilizado ao TCU por intermédio do Sistema e-Pessoal, na forma do art. 2º e 4º da Instrução Normativa TCU 78/2018.
O ato desse processo pertence às seguintes unidades:
Unidade emissora: Tribunal Regional do Trabalho da 3ª Região/MG.
Unidade cadastradora:  Tribunal Regional do Trabalho da 3ª Região/MG.
Subunidade cadastradora: Central de Aposentadoria e Pensão (CAPE) - TRT3.
EXAME TÉCNICO
Procedimentos aplicados
Os procedimentos para exame, apreciação e registro de atos de pessoal encontram-se estabelecidos na Instrução Normativa TCU 78/2018 e na Resolução TCU 206/2007. Essas normas dispõem que os atos de pessoal disponibilizados por meio do e-Pessoal devem ser submetidos previamente a críticas automatizadas, com base em parâmetros predefinidos.
As críticas das informações cadastradas na etapa de coleta do ato foram elaboradas e validadas levando-se em conta as peculiaridades de cada ato. Os itens verificados nessa etapa são inerentes a dados cadastrais, fundamentos legais, mapa de tempo, ficha financeira, assim como eventuais ocorrências de acumulação. Trata-se de verificações abrangentes, minuciosas e precisas e sem a necessidade de ação humana e, portanto, menos suscetível a falhas. As críticas aplicadas estão discriminadas no sistema, no Menu e-Pessoal, opção 'Crítica', que podem ser acessadas mediante concessão de perfil específico a servidores do TCU responsáveis pela análise.
Além das críticas automatizadas, há verificação humana adicional no caso de haver alertas do sistema ou informações não formatadas, como esclarecimentos do gestor ou do controle interno.  
As críticas também consideram os registros do Sistema Integrado de Administração de Recursos Humanos (Siape) . O Siape disponibiliza informações atualizadas sobre as parcelas que integram os proventos, diferentemente, portanto, do e-Pessoal, que informa as parcelas no momento do registro do ato. 
Essa confrontação com o Siape fornece uma visão atual e verdadeira da situação, o que permite descaracterizar irregularidades e inconsistências que, embora constantes do e-Pessoal, já foram corrigidas.
As verificações detectadas no ato encontram-se discriminadas na aba de pendências do ato no sistema e-Pessoal, bem como no espelho do ato contemplado por esta instrução.
Exame das Constatações
Ato: 73464/2018 - Inicial - Interessado: JOAO PEREIRA ROSA - CPF: XXX.153.188-XX
Parecer do Controle Interno: considerar o ato Legal.
Constatação e análise: 
1.1.1. Houve o registro de pelo menos uma rubrica com 'Denominação para análise pelo TCU = Vantagem de caráter pessoal (343 - VPNI/QUINTOS AT - MP 2225-45 (Vantagem de caráter pessoal - Incorporação de quintos/décimos de função) - R$ 3.434,43) .
Justificativa do Gestor de Pessoal: Não há. Verificação efetuada no âmbito do TCU.
Análise do Controle Interno:  Não há. Verificação efetuada no âmbito do TCU.
Análise da Equipe Técnica: Ilegal
É ilegal a concessão da vantagem de quintos em razão do exercício de funções comissionadas após o advento da Lei 9.624/1998.
O quadro resumo de ocorrências e, quando for o caso, o detalhamento da norma legal e da jurisprudência para a inconsistência acima elencada encontra-se no anexo II dessa instrução. 
Encaminhamento do ato: 
Considerar ILEGAL e recusar registro do ato de Aposentadoria de JOAO PEREIRA ROSA do quadro de pessoal do órgão/entidade Tribunal Regional do Trabalho da 3ª Região/MG, com base nos arts. 71, inciso III, da Constituição Federal, 1º, inciso V, e 39, inciso II, da Lei 8.443/1992 e 260, § 1º, do Regimento Interno. 
Com fulcro no art. 262, caput, do Regimento Interno deste Tribunal, determinar ao órgão/entidade Tribunal Regional do Trabalho da 3ª Região/MG que: 
dê ciência, no prazo de quinze dias, contados da notificação, do inteiro teor desta deliberação ao interessado, alertando-o de que o efeito suspensivo proveniente da interposição de eventuais recursos junto ao TCU não o exime da devolução dos valores percebidos indevidamente, caso o recurso não seja provido.
promova, no prazo de 30 (trinta) dias, o destaque da (s) parcela (s) de quintos incorporada (s) com amparo em funções comissionadas exercidas entre 8/4/1998 a 4/9/2001 e transforme-a (s) em 'Parcela Compensatória' a ser absorvida por quaisquer reajustes futuros, consoante decidido pelo STF no RE 638.115/CE.
no prazo de trinta dias, contados da ciência da decisão, envie a este Tribunal documentos comprobatórios de que o interessado cujo ato foi impugnado está ciente do julgamento deste Tribunal.
CONCLUSÃO
A abrangência e a profundidade das verificações levadas a efeito fundamentam convicção de que o ato 73464/2018 pode ser apreciado pela ilegalidade, em razão das irregularidades apontadas no item Exame das Constatações desta instrução, que representam afronta à legislação e à jurisprudência de referência.
O aludido ato deu entrada neste Tribunal há menos de cinco anos, não sendo aplicável, portanto, o procedimento de contraditório e ampla defesa determinado pelo Acórdão 587/2011-TCU-Plenário.
PROPOSTA DE ENCAMINHAMENTO
Ante o exposto, com fundamento no art. 71, inciso III, da Constituição Federal, no art. 1º, inciso V, e art. 39, incisos I e II, da Lei 8.443/1992, no art. 260 do Regimento Interno do Tribunal de Contas da União, propõe-se: 
Considerar ILEGAL e recusar registro do ato de Aposentadoria de JOAO PEREIRA ROSA do quadro de pessoal do órgão/entidade Tribunal Regional do Trabalho da 3ª Região/MG, com base nos arts. 71, inciso III, da Constituição Federal, 1º, inciso V, e 39, inciso II, da Lei 8.443/1992 e 260, § 1º, do Regimento Interno.
Com fulcro no art. 262, caput, do Regimento Interno deste Tribunal, determinar ao órgão/entidade Tribunal Regional do Trabalho da 3ª Região/MG que: 
promova, no prazo de 30 (trinta) dias, o destaque da (s) parcela (s) de quintos incorporada (s) com amparo em funções comissionadas exercidas entre 8/4/1998 e 4/9/2001 e transforme-a (s) em 'Parcela Compensatória' a ser absorvida por quaisquer reajustes futuros, consoante decidido pelo STF no RE 638.115/CE.
no prazo de trinta dias, contados da ciência da decisão, envie a este Tribunal documentos comprobatórios de que o interessado cujo ato foi impugnado está ciente do julgamento deste Tribunal.
dê ciência, no prazo de quinze dias, contados da notificação, do inteiro teor desta deliberação ao interessado, alertando-o de que o efeito suspensivo proveniente da interposição de eventuais recursos junto ao TCU não o exime da devolução dos valores percebidos indevidamente, caso o recurso não seja provido."
2.	Divergindo da unidade técnica quanto aos fundamentos da ilegalidade, o MPTCU apresentou o seguinte parecer (peça 7) :
"Trata-se da análise do ato inicial da aposentadoria de João Pereira Rosa, no cargo de Analista Judiciário, especialidade Oficial de Justiça - Avaliador Federal, emitido pelo Tribunal Regional do Trabalho da 3ª Região (peça 3) .
2.	 Após análise do ato, a Sefip propôs a ilegalidade e negativa de registro por entender que 'é ilegal a concessão da vantagem de quintos em razão do exercício de funções comissionadas após o advento da Lei 9.624/1998' (peças 5-6) .
3.	Desde logo, este representante do Ministério Público de Contas da União anui à proposta da unidade técnica, pela ilegalidade e negativa de registro do ato em exame, mas por outros fundamentos, a seguir expostos.
4.	Observa-se no ato o pagamento da parcela de vantagem pessoal nominalmente identificada (VPNI) relativa à incorporação de cinco quintos (5/5) da FC-5 - Oficial de Justiça - Executante de Mandados. Ocorre que, como dito, o interessado ocupava o cargo de Analista Judiciário - Oficial de Justiça - Avaliador Federal, atual 'Execução de Mandados' e, segundo o entendimento do Tribunal, a FC-5, nesse caso, não possui natureza de função de confiança, pois era paga a todos os ocupantes do referido cargo. Assim, não poderia dar ensejo à incorporação de quintos.
5.	É nesse sentido o enunciado da jurisprudência selecionada do TCU no Acórdão 1738/2021-TCU-Primeira Câmara: 'É indevida a incorporação de quintos decorrente de gratificação ou função comissionada (GRG, FC 5, GAE) devida exclusivamente aos ocupantes do cargo de Analista Judiciário, especialidade Oficial de Justiça Avaliador. Independentemente do nome, a vantagem paga em razão do exercício das atribuições típicas do cargo não gera a incorporação de quintos, pois não tem a natureza de função de confiança, cuja investidura depende de escolha por parte da autoridade e cuja exoneração pode se dar ad nutum'.
6.	Portanto, como é irregular a incorporação de parcela de quintos/décimos decorrente da FC-5 aos ocupantes do cargo de Analista Judiciário - Execução de Mandados, não se aplica a modulação de efeitos fixada nos embargos de declaração no RE 638.115, devendo toda a parcela ser excluída dos proventos do ex-servidor.
7.	Ademais, o interessado recebe a parcela de quintos de FC-5 de forma cumulativa com a Gratificação de Atividade Externa (GAE) , em desacordo com a jurisprudência do Tribunal, a exemplo do Acórdão 13347/2021-TCU-Primeira Câmara, que restou assim sumariado (grifos inseridos) :
APOSENTADORIA. SERVIDORES DO PODER JUDICIÁRIO. OFICIAL DE JUSTIÇA. FC-5. EXAME DA NATUREZA JURÍDICA DA VANTAGEM PAGA INDISTINTAMENTE A TODOS OS OCUPANTES DO CARGO. PAGAMENTO CUMULATIVO DE 'QUINTOS' DESSA FUNÇÃO COM A GAE. BIS IN IDEM. CONSIDERAÇÕES SOBRE A MATÉRIA. INCORPORAÇÃO DE 'QUINTOS' APÓS 1998. IMPOSSIBILIDADE. PRECEDENTE DO STF. ILEGALIDADE. NEGATIVA DE REGISTRO. DETERMINAÇÕES.
8.	Por fim, registra-se que o ato foi enviado ao TCU em 13/12/2018, de modo que pode ser apreciado, uma vez que ainda não houve o decurso do prazo de cinco anos fixado pelo STF, no âmbito do RE 636.553, para a apreciação dos atos sujeitos a registro, contados da chegada dos atos ao Tribunal."
	É o relatório.

não há.

Procurador Rodrigo Medeiros de Lima

APOSENTADORIA. INCLUSÃO INDEVIDA DE PARCELA RELATIVA A QUINTOS. VANTAGEM INERENTE À ESTRUTURA REMUNERATÓRIA DO CARGO. ILEGALIDADE. NEGATIVA DE REGISTRO. DETERMINAÇÕES.

APOSENTADORIA (APOS)

Secretaria de Fiscalização de Integridade de Atos e Pagamentos de Pessoal e de Benefícios Sociais (Sefip)

Em exame o ato de concessão de aposentadoria em favor de João Pereira Rosa no cargo de Analista Judiciário, especialidade Oficial de Justiça - Avaliador Federal, emitido pelo Tribunal Regional do Trabalho da 3ª Região.
2.	A Secretaria de Fiscalização de Integridade de Atos e Pagamentos de Pessoal e de Benefícios Sociais-Sefip opinou pela ilegalidade do ato, em virtude da inclusão, nos proventos, da vantagem de quintos pelo exercício de funções comissionadas após o advento da Lei 9.624/1998.
3.	Por seu turno, o MPTCU também defendeu a ilegalidade e negativa de registro do ato, mas em razão de o cargo ocupado pelo inativo ensejar o pagamento da FC-5 a todos os seus ocupantes, não possuindo, assim, natureza de função de confiança e não gerando direito à incorporação. Como já visto, o interessado ocupava o cargo de Analista Judiciário, especialidade Oficial de Justiça - Avaliador Federal, hoje denominada Especialidade Execução de Mandados.
4.	Sobre essa questão, o TCU tem entendimento no sentido de que a função de execução de mandados não gera direito à incorporação de quintos, por se tratar de vantagem inerente à estrutura remuneratória do cargo de Analista Judiciário, especialidade Execução de Mandados (por exemplo, Acórdão 2784/2016-TCU-Plenário e 5.443/2020-1ª Câmara) .
5.	Além disso, consta da remuneração do interessado a Gratificação de Atividade Externa (GAE) , vantagem criada com o propósito de bonificar o exercício da execução de mandados, inerente ao seu cargo. Assim, além da impossibilidade de incorporação de quintos da referida função, o pagamento desses quintos cumulativamente com a GAE constitui verdadeiro bis in idem, com dupla remuneração pelo mesmo fundamento: o exercício das atribuições de execução de mandados.
6.	É nesse sentido o enunciado da jurisprudência selecionada do TCU nos Acórdãos 1.738/2021, 1.616/2017, 5.443/2020, 1.009/2018 e 6.842/2017, todos da 1ª Câmara: "É indevida a incorporação de quintos decorrente de gratificação ou função comissionada (GRG, FC 5, GAE) devida exclusivamente aos ocupantes do cargo de Analista Judiciário, especialidade Oficial de Justiça Avaliador. Independentemente do nome, a vantagem paga em razão do exercício das atribuições típicas do cargo não gera a incorporação de quintos, pois não tem a natureza de função de confiança, cuja investidura depende de escolha por parte da autoridade e cuja exoneração pode se dar ad nutum".
7.	Diante dessas circunstâncias, o ato deve ser considerado ilegal, com negativa de registro, sem prejuízo de se dispensar a devolução dos valores indevidamente percebidos de boa-fé, consoante o enunciado 106 da súmula de jurisprudência do TCU.
8.	Antes de finalizar, anoto que o ato em exame deu entrada no Tribunal há menos de cinco anos, o que afasta a aplicação do entendimento firmado pelo STF no RE 635.553, que fixou o referido prazo para apreciação de ato de admissão e de concessão de aposentadoria, reforma e pensão, a contar de seu ingresso no TCU.
	Ante o exposto, voto no sentido de que o Tribunal adote a minuta de acórdão que ora submeto à apreciação deste Colegiado.
TCU, Sala das Sessões, em 9 de novembro de 2021.
JORGE OLIVEIRA 
Relator